【裁判字號】    99,審易,31
【裁判日期】    990323
【裁判案由】    妨害名譽
【裁判全文】
            臺灣士林地方法院刑事判決
公  訴  人  臺灣士林地方法院檢察署檢察官
被      告  甲○○
上列被告因妨害名譽案件，經檢察官提起公訴（98年度偵字第13
680 號），本院判決如下：
    主  文
甲○○犯散布文字誹謗罪，處拘役拾日，如易科罰金，以新臺
幣壹仟元折算壹日。
    事  實
一、甲○○前因攜愛犬至臺北市○○區○○路3 段270 號3 樓乙
    ○○經營之「魔顏寵物美容澡堂」洗澡及剃毛產生消費糾紛
    ，致其心生不滿，竟基於散布文字誹謗之犯意，自民國98年
    8 月6 日下午3 時48分許起迄98年8 月9 日下午4 時38分許
    止，在臺北市信義區○○○路○ 段355 號6 樓之2 居所，利
    用電腦設備連結網際網路至雅虎奇摩部落格網站，並在其使
    用之名為「無邊際樂園㊣Owner 泡泡糖」部落格內，先後接
    續公然發表其前往該店消費之情形，且在該文章中刊載「他
    身上有很重的菸味，牙齒不知道是不是因抽菸搞的超黃」、
    「惡劣的寵物工作者」、「沒有耐心善待貓狗的人，為什麼
    要從事寵物相關行業，就為了賺錢」等字句，並以「該死的
    寵物美容師」、「可惡澡堂」及「可惡澡堂水槽」為標題，
    轉貼乙○○及該店照片，用以提供不特定人上網瀏覽，足以
    毀損乙○○之名譽。
二、案經乙○○訴由臺北市政府警察局大同分局報告臺灣士林地
    方法院檢察署檢察官偵查起訴。
    理  由
壹、證據能力部分
一、按被告以外之人（包括證人、鑑定人、告訴人、被害人及共
    同被告等）於審判外之陳述，雖不符刑事訴訟法第159 條之
    1 至之4 等四條規定，而經當事人於審判程序同意作為證據
    ，法院審酌該言詞陳述或書面陳述作成時之情況，認為適當
    者，亦得為證據；當事人、代理人或辯護人於法院調查證據
    時，知有刑事訴訟法第159 條第1 項不得為證據之情形，而
    未於言詞辯論終結前聲明異議者，視為有前項之同意，同法
    第159 條之5 定有明文。立法意旨在於傳聞證據未經當事人
    之反對詰問予以核實，原則上先予排除。惟若當事人已放棄
    反對詰問權，於審判程序中表明同意該等傳聞證據可作為證
    據；或於言詞辯論終結前未聲明異議，基於尊重當事人對傳
    聞證據之處分權，及證據資料愈豐富，愈有助於真實發見之
    理念，且強化言詞辯論主義，使訴訟程序得以順暢進行，上
    開傳聞證據亦均具有證據能力。查本件下列所引用之告訴人
    乙○○於警詢時及偵查中之供述，雖均屬傳聞證據，惟檢察
    官及被告於本院審理中均對該證據之證據能力表示無意見（
    見本院卷第160 頁），且迄至言詞辯論終結前均未聲明異議
    ，而本院審酌上開供述證據資料製作時之情況，無不當取供
    及證明力明顯過低之瑕疵，認以之作為證據應屬適當，故揆
    諸前開規定，認前揭證據資料應有證據能力。
二、至本件下列所引用之「無邊際樂園㊣Owner 泡泡糖」部落格
    電腦列印資料1 份（見偵查卷第20頁至第30頁），並無證據
    證明係公務員違背法定程序所取得之證據，且檢察官及被告
    均同意上開證據之證據能力，自應認有證據能力，核先敘明
    。
貳、實體部分
一、訊據被告甲○○固坦承有於上開時、地，利用電腦網際網路
    ，連結至雅虎奇摩網站中個人使用之名為「無邊際樂園㊣Ow
    ner 泡泡糖」部落格內，發表其前往告訴人店內消費之情形
    ，且在該文章中刊載「他身上有很重的菸味，牙齒不知道是
    不是因抽菸搞的超黃」、「惡劣的寵物工作者」、「沒有耐
    心善待貓狗的人，為什麼要從事寵物相關行業，就為了賺錢
    」等字句，並以「該死的寵物美容師」、「可惡澡堂」及「
    可惡澡堂水槽」為標題，轉貼告訴人及該店照片，惟矢口否
    認有何妨害告訴人名譽之犯行，辯稱：被告已提出證據資料
    證明被告有相當理由確信其所發表之文章及照片標題內容為
    真實，依大法官釋字第509 號解釋之意旨，被告應得依刑法
    第310 條第3 項前段之規定主張不罰。其次，被告將告訴人
    之行為訴諸公評，係為維護消費者權益，使不良店家能受到
    消費者之抵制，況其從環境衛生到美容師個人衛生做描述，
    係對可受公評之事以善意作適當評論，並非惡意誹謗告訴人
    ，依刑法第311 條第3 款之規定應得阻卻違法云云。再者，
    被告不知加入文章內之照片，奇摩雅虎系統會自動先上傳至
    部落格相簿項目中，更不知奇摩雅虎系統的設計，是會自動
    將將原始檔案，亦即其私人電腦內對告訴人照片所命之檔案
    名稱，公開在部落格相簿選項的該照片下方云云。
二、惟查，被告確曾於前揭時間，在其部落格內發表前述內容之
    文章，並以上開文字為標題轉貼告訴人及該店照片等事實，
    業據被告於警詢時、偵查中、本院準備程序及審理時坦承不
    諱，核與告訴人乙○○於警詢時、偵查中、本院準備程序及
    審理時指訴之情節相符，並有被告在上開部落格內所發表文
    章內容電腦列印資料1 份在卷可憑，堪信屬實。是本案所應
    審究者為被告之行為，是否符合刑法第310 條第2 項加重誹
    謗罪之構成要件？且有無被告上開所辯之阻卻違法事由存在
    ，而得據以免責？本院詳述如下：
(一)、按刑法誹謗罪係以意圖散布於眾，而指摘或傳述足以毀損他
    人名譽之事，為其成立要件。行為人所指摘或傳述之事是否
    「足以毀損他人名譽」，應就被指述人之個人條件以及指摘
    或傳述內容，以一般人之社會通念為客觀之判斷。如行為人
    所指摘或傳述之具體事實，足以使被指述人受到社會一般人
    負面的評價判斷，則可認為足以損害被指述人之名譽。另按
    散布之文字倘依遣詞用字、運句語法整體以觀，或依其文詞
    內容所引發之適度聯想，以客觀社會通念價值判斷，如足以
    使人產生懷疑或足以毀損或貶抑被害人之人格聲譽，或造成
    毀損之可能或危險者，即屬刑法第310 條所處罰之誹謗行為
    。查本案被告在上開文章中刊載「他身上有很重的菸味，牙
    齒不知道是不是因抽菸搞的超黃」、「惡劣的寵物工作者」
    、「沒有耐心善待貓狗的人，為什麼要從事寵物相關行業，
    就為了賺錢」等字句，並以「該死的寵物美容師」、「可惡
    澡堂」及「可惡澡堂水槽」為標題，轉貼告訴人及該店照片
    ，足供不特定人得以隨時觀覽而散布於眾，符合指摘或傳述
    之行為類型。其次，網路部落格係屬一般不特定人得隨時上
    線觀覽之狀態，故被告自有供不特定人觀覽之散布於眾之意
    圖。再者，被告以夾議夾敘之方式於其部落格內，在前揭文
    章中刊載上開文字及照片標題，暗指告訴人個人之人格低劣
    、衛生習慣欠佳及其所經營之店內設備不良。凡此種種，均
    已達使告訴人之人格及名譽受到社會一般人負面之評價判斷
    ，至為灼然，核先敘明。
(二)、被告雖辯稱其已提出證據資料佐證其所言為真實，依司法院
    大法官會議釋字第509 號解釋之意旨，應得依刑法第310 條
    第3 項前段之規定主張不罰云云。然按憲法第11條固規定人
    民有言論自由權，且此項基本人權之保障乃現代自由開放社
    會之基礎，國家應給予最大限度之維護，俾其實現自我、溝
    通意見、追求真理及監督各種政治或社會活動之功能得以發
    揮。惟言論自由之行使難免可能侵害他人之名譽，故為兼顧
    對個人名譽、隱私及公共利益之保護，非不得對言論自由依
    其傳播方式為合理之限制，以平衡個人名譽之保護。而刑法
    第310 條第1 項及第2 項誹謗罪，係為保護個人法益而設，
    為防止妨礙他人之自由權利所必要，符合憲法第23條規定之
    意旨，同條第3 項前段規定「對於所誹謗之事，能證明其為
    真實者，不罰」，係針對言論內容與事實相符者之保障，並
    藉以限定刑罰權之範圍，非謂指摘或傳述誹謗事項之行為人
    ，必須自行證明其言論內容確屬真實，始能免於刑責。惟行
    為人雖不能證明言論內容為真實，但依其所提證據資料，認
    為行為人有相當理由確信其為真實者，即不能以誹謗罪之刑
    責相繩，亦不得以此項規定免除檢察官或自訴人於訴訟程序
    中，依法應負行為人故意毀損他人名譽之舉證責任，或法院
    發現其為真實之義務（司法院大法官會議釋字第509 號解釋
    意旨參照）。準此，行為人須提出相當證據資料以供查證，
    且該等證據資料必須「足以證明行為人有相當理由確信誹謗
    內容為真實」，始能享有免責不罰之結果。是刑法第310 條
    第3 項意旨，既僅在減輕被告證明其言論為真實之舉證責任
    ，被告仍須提出證據，證明有理由確信其所為言論為真實，
    否則仍構成誹謗罪。換言之，行為人就其發表之言論所憑之
    證據資料，至少「應有相當理由確信其為真實，且應提出證
    據資料說明依何理由確信所發表言論內容為真實」，而非空
    言其發表之言論有所依據，否則仍有可能構成誹謗罪。倘無
    相當理由確信為真實，只憑主觀判斷而杜撰或誇大事實而達
    於以言詞誹謗他人名譽之程度，自非不得律以誹謗罪責。又
    刑法第310 條第3 項亦規定對於所誹謗之事，能證明其為真
    實者，不罰。但涉於私德而與公共利益無關者，不在此限，
    亦即行為人所指摘傳述之事實縱屬真實，然僅限於私德而無
    關公共利益者，仍不得主張此一免責要件。查本案被告於上
    開文章內指摘告訴人「他身上有很重的菸味，牙齒不知道是
    不是因抽菸搞的超黃」、「惡劣的寵物工作者」、「沒有耐
    心善待貓狗的人，為什麼要從事寵物相關行業，就為了賺錢
    」等字句，並以「該死的寵物美容師」、「可惡澡堂」及「
    可惡澡堂水槽」為標題，轉貼告訴人及該店照片，已達於誹
    謗他人名譽之程度，業據前述甚詳，然被告對其指摘之事項
    ，迄今未能舉證以實其說，亦未能提出具體事證證明其何以
    確信告訴人有其指摘事實之正當理由，僅一再空言其發表之
    言論有所依據。至被告所謂之證據資料即獸醫診斷證明書，
    僅在證明其寵物確有受傷之事實，令被告確信其寵物之受傷
    或與曾前往告訴人店內洗澡及剃毛有所關連，並非證明告訴
    人個人之衛生習慣欠佳、德性不堪或品行惡劣，亦即與本件
    被告誹謗之內容無涉，自不足以免除被告誹謗告訴人名譽之
    責任。再者，被告於上開文章及照片標題內所指摘告訴人之
    文字，所涉均屬他人私德，縱或確有其事，要難謂與公共利
    益攸關，更非可受公評之事項。從而，被告並未善盡查證之
    義務，且就本件所指摘事實，並未提出相當之證據資料，藉
    以證明其所指摘之陳述為真實或有相當理由確信其所為言論
    為真實，即以上開文字及照片標題指摘及傳述與公共利益無
    關，純屬告訴人私德範圍內且非可受公評之事項，自無刑法
    第310 條第3 項前段免責不罰規定之適用，依上述說明仍應
    構成誹謗罪，是被告上開所辯，自不可採。
(三)、被告又辯稱其將告訴人之行為訴諸公評，係為維護消費者權
    益，使不良店家能受到消費者之抵制，況其從環境衛生到美
    容師個人衛生做描述，係對可受公評之事以善意作適當評論
    ，並非惡意誹謗告訴人，依刑法第311 條第3 款之規定應得
    阻卻違法云云。惟按司法院大法官會議釋字第509 號解釋認
    為國家對言論自由應給予最大限度之維護，故為「行為人雖
    不能證明言論內容為真實，但依其所提證據資料，認為行為
    人有相當理由確信其為真實者，即不能以誹謗罪之刑責相繩
    」，而刑法第311 條將特定情形免除於刑法罪責之外，亦係
    本此相同之旨趣所為之規定，是以對於誹謗罪阻卻刑罰之標
    準，應從寬採取「合理評論原則」及「實際惡意」原則。所
    謂「實際惡意」原則在應用上，係謂「表意人對於具體事實
    有合理之懷疑或推理」，而依其個人主觀之價值判斷，公平
    合理地提出主觀之評論意見，且非以損害他人名譽為惟一之
    目的者，不問其評論之事實是否真實，始可推定表意人係出
    於善意，得免去刑責之處罰。反之，苟表意人對於具體事實
    之評論已逾合理範圍，而達貶損他人名譽之程度，自非不得
    以妨害名譽罪相繩（最高法院93年度臺非字第162 號判決要
    旨參照）。又刑法第311 條第3 款所稱「為適當之評論者」
    ，乃指其評論不偏激而中肯，未逾越必要之範圍、程度者而
    言，至其標準仍應就社會共同之理念，以客觀之尺度資以決
    之；若對於可受公評之事，而評論不適當者，仍難免於不罰
    （最高法院96年臺上字第986 號判決意旨參照）。查被告若
    果如其所述心懸消費者權益，理應於消費糾紛發生後，向告
    訴人直接反應或向消費者文教基金會檢舉或請相關單位介入
    ，以上途徑均較諸在網路上張貼文章，實更有助於真相還原
    並有效阻止其所謂黑心店家繼續營業，惟被告並未向告訴人
    反應，亦未向消費者文教基金會檢舉乙節，業據告訴人於本
    院審理時指訴明確（參見本院卷第159 頁），被告對此亦未
    表爭執，足見被告並未採取該等措施無疑。其次，被告在上
    開文章中刊載「他身上有很重的菸味，牙齒不知道是不是因
    抽菸搞的超黃」、「惡劣的寵物工作者」、「沒有耐心善待
    貓狗的人，為什麼要從事寵物相關行業，就為了賺錢」等字
    句，並以「該死的寵物美容師」、「可惡澡堂」及「可惡澡
    堂水槽」為標題，轉貼告訴人及該店照片，顧名思義，係指
    告訴人個人之人格低劣、衛生習慣欠佳及其所經營之店內設
    備不良等情形，均係對其人格之負面評價，參以社會通常觀
    念，一般人立於名譽權主體之立場，受到被告以此言詞對其
    人格價值所為蔑視之評價後，均會有屈辱、不堪、難受等不
    佳之主觀感受或反應，被告上開言詞顯已逾越表現言論自由
    之必要性及適當性，並足以對告訴人之品德、身份、人格及
    地位造成相當貶抑，依前開判決要旨，尚仍難援引刑法第31
    1 條第3 款規定，而主張其係對可受公評之事作適當評論，
    而得阻卻違法之餘地，是被告上開所辯，尚難採信。
(四)、被告另辯稱其不知加入文章內之照片，雅虎奇摩系統會自動
    先上傳至其部落格相簿項目中，更不知雅虎奇摩系統的設計
    ，是會自動將原始檔案名稱，亦即其私人電腦內對告訴人及
    該店照片所命之檔案名稱，公開在部落格相簿選項的該照片
    下方，故其並無誹謗告訴人之故意云云。惟按所謂犯罪之故
    意，依刑法第13條規定係指行為人對於構成犯罪之「事實」
    ，明知並有意使其發生（積極希望）、或預見其發生，而其
    發生不違背行為人本意（消極容認）而言；被告明知在其部
    落格內以「該死的寵物美容師」、「可惡的澡堂」及「可惡
    的澡堂水槽」為標題，轉貼告訴人及該店照片，足供不特定
    多數人觀覽，仍轉貼其所自認且不爭執之上列照片，且發表
    之照片標題復暗指告訴人個人之人格低劣及其所經營之店內
    設備簡陋等足以毀損他人名譽之事，縱認被告所辯其不知道
    自己私人電腦內對告訴人照片所命之檔案名稱，會被雅虎奇
    摩系統上傳並公開在其部落格相簿選項的該照片下方等情屬
    實，然被告既在其私人電腦內對告訴人及該店之照片預先加
    註「該死的寵物美容師」、「可惡的澡堂」及「可惡的澡堂
    水槽」等文字為標題，卻仍將上開照片加入其於部落格所發
    表之文章中，參以被告於本院準備程序時供稱其於偵查庭開
    完後始將上開文章移除等語（參見本院卷第75頁），觀諸被
    告係於98年11月3 日至臺灣士林地方法院檢察署第15偵查庭
    接受檢察事務官詢問（有詢問筆錄乙份附於偵查卷第245 頁
    至第247 頁可佐），而被告以「該死的寵物美容師」、「可
    惡澡堂」及「可惡澡堂水槽」為標題，轉貼告訴人及該店照
    片於其部落格上之時間，分別為98年8 月6 日及8 日（有被
    告上開部落格電腦列印資料5 紙附於偵查卷第21頁至第25頁
    可憑），亦即自被告以上開文字為標題，轉貼告訴人及該店
    照片於其部落格內至被告將該等照片移除為止，已相隔近3
    個月，參以被告與其部落格之訪客就有關上開文章之內容互
    動次數甚為頻繁（有被告上開部落格電腦列印資料附於偵查
    卷第124 頁至第131 頁可稽）之情形下，實難想像被告於該
    段時間內未曾發現其所轉貼之告訴人及該店之照片上，已加
    註上開足以毀損告訴人名譽之標題。再者，被告於98年9 月
    2 日因本案至臺北市政府警察局大同分局接受調查時（有調
    查筆錄乙份附於偵查卷第14頁至第18頁可參），即應已知悉
    上開事實，惟被告於知悉後仍未予移除該足以毀損告訴人名
    譽之照片標題，反而遲至98年11月3 日於臺灣士林地方法院
    檢察署第15偵查庭接受檢察事務官詢問後，始將上開照片標
    題予以移除，足見被告對於加重誹謗罪所有相當於客觀構成
    要件要素之上開事實，不僅認識，亦具備縱非積極希望亦有
    消極容認其發生之心理事實狀態，完全符合刑法所規定故意
    之結構，被告於本案具備誹謗故意，毫無疑義，其上開所辯
    尚難採信。
(五)、綜上所述，被告上開所辯，均不足採，本案事證明確，被告
    加重誹謗犯行，足堪認定，應依法論科。
四、核被告甲○○所為，係犯刑法第310 條第2 項之散布文字誹
    謗罪。又數行為於同時同地或密切接近之時地實施，侵害同
    一之法益，各行為之獨立性極為薄弱，依一般社會健全觀念
    ，在時間差距上，難以強行分開，在刑法評價上，以視為數
    個舉動之接續施行，合為包括之一行為予以評價，較為合理
    ，則屬接續犯，而為包括之一罪，此有最高法院86年臺上字
    第3295號判例意旨可資參照。查被告於本院審理時供稱其總
    共發表3 次文章，都是先寫一部分之後就先上傳等語（見本
    院卷第161 頁），再佐以被告發表之文章內容，均張貼於其
    部落格內，且均涉及其前往告訴人店內消費之情形，足見被
    告先後3 次張貼上開文章及照片標題之各行為，係於密切接
    近之時地實施，且係在其同一犯罪計畫中所為，復侵害同一
    告訴人之法益，各行為之獨立性極為薄弱，依一般社會健全
    觀念，在刑法評價上，以視為數個舉動之接續施行，合為包
    括之一行為予以評價，較為合理，則屬接續犯，而為包括之
    一罪，應僅論以一個加重誹謗罪即足。爰審酌被告於公開網
    路以負面評價之文字及照片標題具體指摘告訴人，造成告訴
    人之人格及名譽受損，且迄未與告訴人達成民事和解及賠償
    告訴人所受損害，並考量被告前無犯罪紀錄，本件係因前往
    告訴人店內消費發生糾紛，始為上開犯行之犯罪動機、目的
    、手段，及犯罪後雖否認構成毀謗罪，惟坦承本案行為，態
    度良好，兼衡其智識程度及生活狀況等一切情狀，量處如主
    文所示之刑，並諭知易科罰金之折算標準。
據上論斷，應依刑事訴訟法第299 條第1 項前段，刑法第310 條
第2 項、第41條第1 項前段，刑法施行法第1 條之1 第1 項、第
2 項前段 ，判決如主文。
本案經檢察官曾勁元到庭執行職務。
中    華    民    國    99    年    3     月    23    日
                  臺灣士林地方法院刑事第一庭
                          法  官  洪英花
以上正本證明與原本無異。
如不服本判決應於收受判決後10日內向本院提出上訴書狀，並應
應敘述具體理由。其未敘述上訴理由者，應於上訴期間屆滿後20
日內向本院補提理由書 (均須按他造當事人之人數附繕本)「 切
勿逕送上級法院」。
                          書記官  趙彩彤
中    華    民    國    99    年    3     月    23    日
附錄本案論罪科刑法條之依據：
刑法第310條：
意圖散布於眾，而指摘或傳述足以毀損他人名譽之事者，為誹謗
罪，處1年以下有期徒刑、拘役或5百元以下罰金。
散布文字、圖畫犯前項之罪者，處2 年以下有期徒刑、拘役或1
千元以下罰金。
對於所誹謗之事，能證明其為真實者，不罰。但涉於私德而與公
共利益無關者，不在此限。

司法院資訊處製作；財團法人民間司法改革基金會備份。
